臺灣嘉義地方法院民事判決　九十二年度訴字第一七六號
　　原　　　告　丙○○
　　　　　　　　乙○○
　　共　　　同
　　訴訟代理人　蔡碧仲律師
　　　　　　　　李金樺律師
　　　　　　　　涂愛紳律師
　　共　　　同
　　複代理人　　周欣怡律師
　　被　　　告　嘉義市江蘇同鄉會　設嘉義市○○街二三巷二一之十三號
　　法定代理人　甲○○　　　　.
　　訴訟代理人　吳紹雄律師
　　被　　　告　鐘美英即紫荊舞.
　　　　　　　　　　　　　　　.
右當事人間請求遷讓房屋事件，本院於中華民國九十三年四月一日言詞辯論終結，判
決如左：
    主    文
原告之訴及假執行之聲請均駁回。
訴訟費用由原告負擔。
    事    實
甲、原告方面：
  一、聲明：
  （一）被告嘉義市江蘇同鄉會、丁○○○○○○○○○○應將門牌號碼為嘉義市○
        ○路五十七之一號之三、四、五樓層，各層面積為六十四點四八平方公尺之
        建物，遷讓返還與原告。
  （二）被告嘉義市江蘇同鄉會應給付原告新台幣三十八萬一千二百元，及自起訴狀
        繕本送達翌日起至清償日止，按週年利率百分之五計算之利息。
  （三）訴訟費用由被告負擔。
  （四）原告願供擔保請准宣告假執行。
  二、陳述：
  （一）坐落於嘉義市○○路○○段二八之一一號土地上之門牌號碼：嘉義市○○路
        五十七之一號建物之三、四、五樓層（面積各為六十四點四八平方公尺，下
        稱系爭建物）為原告二人分別共有，應有部分各為二分之一，詎被告嘉義市
        江蘇同鄉會未經原告之同意，擅自占用該系爭建物，亦未經原告同意，將系
        爭建物出租與被告丁○○○○○○○○○○，因被告均無任何合法權源而占
        用原告所有之系爭建物，爰依民法第七百六十七條中段、前段規定之所有物
        妨害排除請求權、所有物返還請求權請求被告返還系爭建物與原告。
  （二）被告嘉義市江蘇同鄉會未經原告同意，無權占用原告所有系爭建物，並無權
        出租該系爭建物與被告丁○○○○○○○○○○，係無法律上原因而受有租
        金之利益，致原告受有損害，依土地法第九十七條第一項規定：「城市地方
        房屋之租金，以不超過土地及其建築物申報總價年息百分之十為限。」，而
        系爭建物於民國九十一年五月課稅現值為新台幣（下同）七十六萬二千四百
        元，是原告自得依不當得利之法律關係，請求被告嘉義市江蘇同鄉會返還比
        照五年法定租金標準計算之不當利益，即三十八萬一千二百元【762400×10
        ％ ×5＝381200】，及自起訴狀繕本送達翌日起至清償日止，按週年利率百
        分之五計算之利息，其餘請求權暫予保留。
  （三）被告嘉義市江蘇同鄉會並非工程合約之契約當事人，其與江蘇同鄉會非屬同
        一主體，故確為無權占有。
  三、證據：提出建物登記謄本、房屋稅繳款書影本各乙份、建物所有權狀影本二紙
      。
乙、被告嘉義市江蘇同鄉會方面：
  一、聲明：
  （一）原告之訴及假執行之聲請均駁回。
  （二）訴訟費用由原告負擔。
  （三）如為被告不利判決，願供擔保請求宣告免為假執行。
  二、陳述：
  （一）被告嘉義市江蘇同鄉會與原告之被繼承人黃能才，於六十七年四月二十日訂
        定工程合約，由被告提供所有坐落嘉義市○○段○○段二八之一一號土地全
        部，供黃能才建築五層樓房，完工後由被告嘉義市江蘇同鄉會取得該建物之
        三、四、五層樓房，黃能才取得一、二層樓房，地下室依規定坪數共有。嗣
        五層樓房建築完工，黃能才依約將該建物之三、四、五層樓房交付被告嘉義
        市江蘇同鄉會使用，而其所有權則尚未移轉予被告嘉義市江蘇同鄉會；被告
        嘉義市江蘇同鄉會並於七十二年間將系爭建物四、五樓部分租予被告丁○○
        ○○○○○○○○使用，迄今已逾二十餘年，均相安無事，直至黃能才逝世
        後，由原告二人繼承系爭建物各二分之一所有權，可能誤認被告嘉義市江蘇
        同鄉會為無權占有，而發生糾紛，惟被告嘉義市江蘇同鄉會係基於土地合建
        契約而取得系爭建物，並由合建人黃能才將系爭建物交付被告嘉義市江蘇同
        鄉會使用，故被告嘉義市江蘇同鄉會並非無權占有，原告之請求顯無理由。
  （二）三十八年以後，中國大陸江蘇省籍人士陸續來台，居於嘉義縣江蘇同鄉，或
        因工作或因鄉誼，聚集互動，稱「江蘇旅嘉同鄉會」，亦稱「江蘇同鄉會」
        。於四十三年三月一日，江蘇同鄉會正式向嘉義縣政府申請立案，稱「嘉義
        縣江蘇同鄉會」；四十四年九月三日購買坐落嘉義市○○段○○段二八之一
        一號土地；於六十六年四月十日，嘉義縣江蘇同鄉會決議，以嘉義市○○路
        五十七號現址，採合建方式建築五層大樓；六十七年六月四日，嘉義縣江蘇
        同鄉會理監事會議紀錄，五層大樓由黃能才得標合建，大樓一、二樓由承建
        人取得，三、四、五樓由嘉義縣江蘇同鄉會取得；嗣因七十二年嘉義市升格
        為省轄市，嘉義縣市分家，嘉義縣江蘇同鄉會於七十二年十二月十一日，正
        式立案為嘉義市江蘇同鄉會，因不知舊權狀應該更正資料，而未更正，則「
        江蘇同鄉會」、「嘉義縣江蘇同鄉會」、「嘉義市江蘇同鄉會」，迄今五十
        餘年，歷任多位理事長（李鴻儒、周宏浦、楊昉、唐秉茲、袁錫鳳、張志屏
        、甲○○），其理監事、會員及財產均屬同一組織團體，故被告嘉義市江蘇
        同鄉會與江蘇同鄉會實為同一主體。
  （三）退步言之，被告嘉義市江蘇同鄉會縱為無權占有，原告依不當得利向被告嘉
        義市江蘇同鄉會請求依土地法第九十七條第一項，以建築物申報總價年息百
        分之十計算之不當利益，顯屬過高。
  三、證據：提出臺灣省嘉義市政府人民團體立案證書、發起組織申請書、嘉義縣政
      府人民團體立案證書、工程合約、土地所有權狀、申請書、協議書、嘉義縣江
      蘇旅嘉同鄉會、嘉義市江蘇同鄉會歷次會議紀錄、八十九年地價稅繳款書、六
      十四年四月至八十年十二月帳冊、八十九年至九十一年帳目現金收支明細、嘉
      義市江蘇同鄉會章程、嘉義市江蘇同鄉會會員名冊、照片、臺灣省嘉義縣政府
      簡便答復表、嘉義縣江蘇同鄉會章程草案、嘉義縣人民團體職員當選證明書、
      信件、嘉義市江蘇同鄉會成立暨會員大會紀錄、台灣省新竹、嘉義兩市改制後
      原有縣轄人民團體調整要點、嘉義市江蘇同鄉會新舊任理事長移交清冊影本、
      江蘇旅嘉同鄉通訊錄、土地登記謄本等各乙份。
丙、被告丁○○○○○○○○○○方面：
  一、聲明：原告之訴駁回。
  二、陳述：雖未於最後言詞辯論期日到庭，惟據其先前到庭陳述，被告丁○○○○
      ○○○○○○於七十二年即向被告嘉義市江蘇同鄉會租賃，占有權源為租賃契
      約，並非無權占有。
  三、證據：提出租賃契約書、嘉義市業餘演藝團體登記證影本各乙份。
丁、本院依職權向嘉義市政府函查嘉義市江蘇同鄉會成立時組織章程及財產登記相關
    資料及是否另有以江蘇同鄉會立案之組織，另向嘉義市稅捐稽徵處函查嘉義市○
    ○段○○段二八之一一地號土地自四十四年迄今之納稅資料及納稅義務人。並依
    職權傳喚證人唐秉素、張志屏。
    理    由
一、本件被告丁○○○○○○○○○○未於最後言詞辯論期日到場，核無民事訴訟法
    第三百八十六條各款所列情形，爰依原告之聲請，由其一造辯論而為判決。
二、原告主張：坐落於嘉義市○○路○○段二八之一一號土地上之門牌號碼：嘉義市
    ○○路五十七之一號建物之三、四、五樓層（面積各為六十四點四八平方公尺，
    下稱系爭建物）為原告二人分別共有，應有部分各為二分之一，詎被告嘉義市江
    蘇同鄉會未經原告之同意，擅自占用該系爭建物，亦未經原告同意，將系爭建物
    四、五樓出租與被告丁○○○○○○○○○○，因被告均無任何合法權源而占用
    原告所有之系爭建物，爰依民法第七百六十七條中段、前段規定之所有物妨害排
    除請求權、所有物返還請求權請求被告返還系爭建物與原告。而被告嘉義市江蘇
    同鄉會未經原告同意，無權占用原告所有系爭建物，並無權出租該系爭建物四、
    五樓與被告丁○○○○○○○○○○，係無法律上原因而受有租金之利益，致原
    告受有損害，是原告自得依不當得利之法律關係，請求被告嘉義市江蘇同鄉會返
    還比照五年法定租金標準計算之不當利益，即三十八萬一千二百元，及自起訴狀
    繕本送達翌日起至清償日止，按週年利率百分之五計算之利息。
三、被告嘉義市江蘇同鄉會則以：被告嘉義市江蘇同鄉會與原告之被繼承人黃能才，
    於六十七年四月二十日訂定工程合約，由被告提供所有坐落嘉義市○○段○○段
    二八之一一號土地全部，供黃能才建築五層樓房，完工後由被告嘉義市江蘇同鄉
    會取得該建物之三、四、五層樓房，黃能才取得一、二層樓房，地下室依規定坪
    數共有。嗣五層樓房建築完工，黃能才依約將該建物之三、四、五層樓房交付被
    告嘉義市江蘇同鄉會使用，而其所有權則尚未移轉予被告嘉義市江蘇同鄉會；被
    告嘉義市江蘇同鄉會並於七十二年間將系爭建物四、五樓部分租予被告丁○○○
    ○○○○○○○使用，迄今已逾二十餘年，均相安無事，直至黃能才逝世後，由
    原告二人繼承系爭建物各二分之一所有權，誤認被告嘉義市江蘇同鄉會為無權占
    有，而發生糾紛，惟被告嘉義市江蘇同鄉會係基於土地合建契約而取得系爭建物
    ，並由合建人黃能才將系爭建物交付被告嘉義市江蘇同鄉會使用，故被告嘉義市
    江蘇同鄉會並非無權占有，原告之請求顯無理由等語，資為抗辯。
四、被告丁○○○○○○○○○○則以：被告丁○○○○○○○○○○於七十二年即
    向被告嘉義市江蘇同鄉會租賃系爭建物四、五樓，占有權源為租賃契約，並非無
    權占有。
五、查系爭建物三、四、五樓之現況為被告嘉義市江蘇同鄉會占有使用中，三樓供被
    告嘉義市江蘇同鄉會作為辦公室使用，四、五樓則由被告嘉義市江蘇同鄉會出租
    與被告丁○○○○○○○○○○使用，而江蘇同鄉會與原告之被繼承人黃能才，
    於六十七年四月二十日訂定工程合約，由江蘇同鄉會提供所有坐落嘉義市○○段
    ○○段二八之一一號土地全部，供黃能才建築五層樓房及地下室，完工後由江蘇
    同鄉會取得該建物之三、四、五層樓房，黃能才取得一、二層樓房，地下室由一
    、二、三、四、五樓依規定坪數公用，全部工程材料工資等總價由黃能才負責支
    付，並應貼補江蘇同鄉會內部設備費三十萬零三百元之事實，為兩造所不爭執，
    並有租賃契約書影本、工程合約影本及土地登記謄本各一份附卷可稽，堪信為真
    實。
六、茲本件所應審酌者，厥為工程合約之江蘇同鄉會是否與被告嘉義市江蘇同鄉會係
    同一主體，原告主張係不同主體，被告則否認，兩造各執一詞。本院經查：
（一）坐落嘉義市○○段○○段二八之一一地號土地，係江蘇同鄉會於四十三年七月
      一日買賣取得，於四十四年九月三日移轉登記為江蘇同鄉會所有，此有土地登
      記謄本一份（見本院卷第四十六頁）及嘉義市地政事務所九十二年四月二十八
      日嘉地一字第○九二○○○四四四七號函及所附人工作業及重造前土地登記簿
      影本各一份在卷（見本院卷第一四五頁至一五二頁）可參。
（二）六十六年四月十日，嘉義縣江蘇同鄉會決議，原則建築五樓，一、三樓給出錢
      建築人，二、四、五樓由同鄉會使用。地下室按比例分開使用。建築設計由同
      鄉會或另組小組負責辦理，其所需費用均由出錢建築人負責（見本院卷第一○
      三頁）。嗣於六十六年十一月十日會議紀錄載明「按上次（６６、４、１０）
      會議決議建五樓，三、四、五樓分配同鄉會、一、二樓分配合建人，地下室平
      均分配使用」（見本院卷第一○九頁），並有嘉義縣江蘇同鄉會會議紀錄附卷
      可參。互核六十七年四月二十日，由江蘇同鄉會理事長唐秉茲為甲方，黃能才
      為乙方，該工程合約首二行載明「嘉義江蘇同鄉會（以下簡稱甲方）為將會館
      分建工程交由黃能才（以下簡稱乙方）承建，經雙方同意，訂立合約如左：」
      ，第一條「工程地點：嘉義市○○路五十七號」、第二條：「工程範圍：詳如
      設計圖說，工程投標須知，施工說明書。工程補充說，水電工程細則及說明等
      ，於完工驗收後甲方取得三、四、五層樓房，乙方取得一、二層樓房，地下室
      為一、二、三、四、五樓依規坪數公用等無異。」第三條：「工程總價：全部
      工程材料工資等總價由乙方負責支付外並應貼補江蘇同鄉會內部設備費新台幣
      三十萬三百元」。足證，該工程契約之立合約人為【江蘇同鄉會】即是【嘉義
      縣江蘇旅嘉同鄉會】，也就是【嘉義江蘇同鄉會】。
（三）嘉義市江蘇同鄉會係七十二年十二月十一日成立，且係登記有案之人民團體，
      嘉義市政府並無以江蘇同鄉會立案之組織，此有嘉義市政府九十二年三月二十
      八日府社行字第○九二○○二九八一五號函及所附嘉義市江蘇同鄉會章程草案
      附卷（見本院卷第五十九頁至第六十四頁）及嘉義市政府審核人民團體會議紀
      錄答復表一份附卷（本院卷第一五四頁）。是嘉義市除嘉義市江蘇同鄉會外，
      並無江蘇同鄉會之組織。
（四）證人唐秉素於本院審理時證稱：「（目前在嘉義市江蘇同鄉會擔任何職務？）
      擔任這屆及上屆理事，一屆理事目前任職三年，我自民國四十幾年就參加該會
      會員。」、「（嘉義市江蘇同鄉會由何人成立？）由李鴻儒成立。」、「（江
      蘇同鄉會、嘉義縣江蘇同鄉會、嘉義市江蘇同鄉會是否為同一團體？）是同一
      個團體，名稱上的不同是因為嘉義市升格為省轄市而改變，嘉義縣市只有我們
      這一個同鄉會。」、「（為何會有嘉義縣江蘇同鄉會名稱？）因為當時嘉義市
      是縣轄市。」、「（一開始有無以（江蘇同鄉會）名稱運作過？）一開始是以
      江蘇同鄉會通知我，沒有嘉義縣與嘉義市等字。」；證人張志屏亦證稱：「（
      何時加入嘉義市江蘇同鄉會？）我加入該會至少有一、二十年了。」、「（嘉
      義縣與嘉義市江蘇同鄉會是否為同一團體？）是同一個團體。一開始是嘉義縣
      江蘇同鄉會通知我去開會，後來名稱改為嘉義市江蘇同鄉會。」（見本院九十
      二年四月十七日言詞辯論筆錄）。而嘉義縣江蘇旅嘉同鄉會於四十三年三月一
      日成立，會員人數一百六十二人，主席即為唐秉茲，證人張志屏亦出現於會議
      紀錄上，此有嘉義縣江蘇旅嘉同鄉會會議紀錄一份在卷可參（本院卷第八十三
      頁至第一三九頁）。則證人唐秉素、張志屏之供證應可採信。
（五）又嘉義市○○段○○段二八之一一地號土地【八十三年】之納稅人仍為江蘇同
      鄉會，此有嘉義市稅捐稽徵處九十二年五月十六日嘉市稅財字第○九二○七一
      五二二二號函及所附之土地卡在卷可憑（本院卷第一五七頁至第一五八頁）。
      互核前揭（三）嘉義市政府之函文，足證【江蘇同鄉會】即是【嘉義市江蘇同
      鄉會】。
（六）七十二年間嘉義市升格為省轄市，嘉義縣、市分離，於七十二年十二月十一日
      嘉義市江蘇同鄉會成立登記在案，登記之會址所在地：嘉義市○○○路三二一
      巷十二弄二十八號，此有嘉義市江蘇同鄉會立案證書、組織章程、會員名冊附
      卷可參。
（七）八十九年間黃能才與嘉義市江蘇同鄉會訂立撤銷中山段四小段二八之一一地號
      土地之買賣協議書，此有協議書及申請書一份附卷（見本院卷第八十一頁），
      則原告之被繼承人黃能才亦認嘉義市江蘇同鄉會與江蘇同鄉會為同一團體。
（八）綜上所述，足認嘉義市江蘇同鄉會之前身為嘉義縣江蘇同鄉會，而嘉義縣江蘇
      同鄉會之前身即為江蘇同鄉會無誤，僅同鄉會之名稱不同，同鄉會之主體則同
      一，是【嘉義市江蘇同鄉會】與【江蘇同鄉會】為同一主體無誤。而【嘉義市
      江蘇同鄉會】與【江蘇同鄉會】既是同一主體，則被告嘉義市江蘇同鄉會係基
      於土地合建契約而取得系爭建物，並由合建人黃能才將系爭建物交付使用，被
      告嘉義市江蘇同鄉會並非無權占有，被告嘉義市江蘇同鄉會將系爭建物四、五
      樓出租予被告丁○○○○○○○○○○，並收取租金，並無不當得利，原告之
      請求顯無理由。
七、原告既未能舉證證明被告並非江蘇同鄉會，則原告主張被告嘉義市江蘇同鄉會與
    被告丁○○○○○○○○○○，均無任何合法權源而占用原告所有之系爭建物，
    爰依民法第七百六十七條中段、前段規定之所有物妨害排除請求權、所有物返還
    請求權請求被告返還系爭建物與原告，及被告嘉義市江蘇同鄉會未經原告同意，
    無權占用原告所有系爭建物，並無權出租該系爭建物四、五樓與被告丁○○○○
    ○○○○○○，係無法律上原因而受有租金之利益，致原告受有損害，依不當得
    利之法律關係，請求被告嘉義市江蘇同鄉會返還比照五年法定租金標準計算之不
    當利益，即三十八萬一千二百元，及自起訴狀繕本送達翌日起至清償日止，按週
    年利率百分之五計算之利息，自無理由，應予駁回。
八、原告本案之請求既經駁回，則其假執行之聲請亦失所附麗，爰併予駁回。
九、本件事證已臻明確，兩造其餘攻擊防禦方法及所提未經援用之證據，經本院審酌
    後，認為均不足以影響本判決之結果，自無逐一詳予論駁之必要，併此敘明。
十、據上論結，原告之訴為無理由，依民事訴訟法第三百八十五條第一項前段、第七
    十八條、第八十五條第一項前段，判決如主文。
中　　　華　　　民　　　國　　九十三　　年　　　四　　　月　　 十五 　　日
~B臺灣嘉義地方法院民事第一庭
~B　　法　官　柯月美
右為正本係照原本作成
如對本判決上訴須於判決送達後廿日內向本院提出上訴狀
中　　　華　　　民　　　國　　九十三　　年　　　四　　　月　　 十五 　　日
~B　　書記官　洪麗惠
